臺灣高等法院刑事判決　　　　　　　　 94年度上易字第838號
上　訴　人　臺灣臺北地方法院檢察署檢察官
被　　　告　乙○○
上列上訴人因被告詐欺案件，不服臺灣臺北地方法院92年度易字
第225號，中華民國94年4月14日第一審判決（起訴案號：臺灣臺
北地方法院檢察署90年度偵字第24764 號），提起上訴，本院判
決如下：
    主  文
上訴駁回。
    理  由
一、公訴意旨略以：乙○○與已滿十八歲不詳姓名年籍男子「陳
    先生」共同意圖為自己不法之所有，由乙○○提供其所有蘆
    洲中原路郵局第００六００二號帳戶供詐欺取款之用，隨即
    於民國八十九年十一月初，在中國時報分類廣告刊登徵求轎
    車司機之廣告，以00000000號電話為對外聯絡電話
    。甲○○於八十九年十一月中旬看報紙打上揭電話前往應徵
    ，「陳先生」即於同年十一月二十日命甲○○將所使用之車
    號ＹＭ─０六０二號自用小客車開至臺北市○○○路與復興
    南路口，隨即由自稱「蔡先生」之男子對甲○○佯稱可將車
    子交由其駕駛，俾甲○○換開賓士車擔任司機工作，甲○○
    因而陷於錯誤，將車子交由「蔡先生」開走。隨後於同日下
    午九時許，甲○○接獲自稱「張先生」之男子來電稱需將新
    臺幣（下同）五萬元匯入上揭乙○○帳戶內方能領回車輛，
    甲○○始知受騙。嗣甲○○因堅持親自交錢，遂與「陳先生
    」約定於同年十一月二十一日下午八時三十分，在臺北市○
    ○○路與博愛路口之郵局見面，「陳先生」即指派不知情之
    陳宗堯（業經檢察官為不起訴處分）與甲○○見面並指示甲
    ○○匯款，經甲○○報警查獲，始未得逞，因認乙○○涉犯
    刑法第三百四十六條第三項、第一項之恐嚇取財未遂罪嫌（
    起訴書原記載為刑法第三百三十九條第三項、第一項之詐欺
    取財未遂罪，嗣經公訴人於九十四年三月三十一日之審判期
    日當庭更正起訴法條）。
二、按檢察官就被告犯罪事實，應負舉證責任，並指出證明之方
    法，刑事訴訟法第一百六十一條第一項定有明文。次按被告
    未經審判證明有罪確定前，推定其為無罪；犯罪事實應依證
    據認定之，無證據不得認定犯罪事實；不能證明被告犯罪者
    ，應諭知無罪之判決，同法第一百五十四條第一項、第二項
    、第三百零一條第一項亦規定甚明。而認定犯罪事實所憑之
    證據，雖不以直接證據為限，間接證據亦包括在內；然而無
    論直接或間接證據，其為訴訟上之證明，須於通常一般之人
    均不致有所懷疑，而得確信其為真實之程度者，始得據為有
    罪之認定，倘其證明尚未達到此一程度，而有合理之懷疑存
    在時，即應為有利於被告之認定，更不必有何有利之證據；
    且被告否認犯罪事實所持之辯解，縱屬不能成立，仍非有積
    極證據足以證明其犯罪行為，不能遽為有罪之認定，最高法
    院三十年上字第八一六號、七十六年台上字第四九八六號、
    三十年上字第一八三一號判例可資參考。依此，檢察官對於
    起訴之犯罪事實，應負提出證據及說服之實質舉證責任，倘
    其所提出之證據，不足為被告有罪之積極證明，或其指出證
    明之方法，無從說服法院以形成被告有罪之心證，基於無罪
    推定之原則，自應為被告無罪判決之諭知。
三、公訴人認被告乙○○涉犯本件詐欺取財未遂或恐嚇取財未遂
    罪嫌，無非係以：告訴人甲○○之指訴、證人陳宗堯、林怡
    君之證述、被告於原審法院九十年度易字第一一四號詐欺案
    件之證述、被告於臺北市政府警察局南港分局詢問筆錄、臺
    北市政府警察局中山分局九十年三月十二日北市警中分刑字
    第九０六一０四五二００號函、被告上開帳戶之變更資料為
    其證據，並以被告供稱僅遺失國民身分證，惟縱經他人拾得
    ，他人如何得知被告有郵局帳戶並重新申請存簿；且僅有被
    告及其前妻林秀禎 (更名為林彥苹)得知郵局帳號之密碼，
    該存簿又不曾遺失，他人如何於八十九年八月二十九日變更
    密碼，足見被告係將帳戶密碼告知他人後，由其他共犯申請
    辦理變更帳戶密碼等情，為其主要論據。訊據被告固不否認
    曾申請開立台北縣蘆洲市○○路郵局００六００二號帳戶，
    惟堅決否認出賣、出借帳戶予他人，或參與刊登報紙廣告假
    藉應徵司機之名而共同詐騙或恐嚇被害人甲○○之犯行，辯
    稱：其於八十五年間因服兵役領取薪餉之需而委託其母林怡
    君前往郵局開戶，嗣因更改姓名而於八十八年間委託其妻林
    秀禎 (更名為林彥苹）前往郵局為帳戶更名之變更申請，該
    帳戶使用至八十九年二月間即未再使用，故對於帳戶嗣後往
    來使用情形均不清楚，後來其國民身分證於八十九年六月間
    遺失，遂於同年七月間前往戶政事務所申請補發，嗣即發生
    國民身分證遭人冒用之事，並曾為此前往台北市政府警察局
    中山分局、南港分局等警局說明，至於八十九年八月二十九
    日該帳戶之變更申請並非其所為，申請書非其填寫，所留存
    之電話、印鑑均非其所有，身分證上照片亦非其本人，帳戶
    實係遭人冒用，其無何詐欺或恐嚇之犯行等語。
四、經查：
  (一)本件被害人甲○○於八十九年十一月中旬因欲謀職，見中國
    時報刊登之徵求轎車司機分類廣告而撥打其上刊登之000
    00000電話，與自稱「陳先生」者聯繫，「陳先生」即
    於同年十一月二十日令甲○○將所使用之車牌號碼ＹＭ─０
    六０二號 (原審判決誤載為ＹＨ─０六０二號）自用小客車
    開至臺北市○○○路與復興南路口指定地點，並由自稱「蔡
    先生」之男子對甲○○佯稱可將車子交由其駕駛，俾甲○○
    換開賓士車擔任司機工作，甲○○不疑，遂將車子交由「蔡
    先生」開走，旋於同日下午九時許，接獲自稱「張先生」之
    男子來電稱需匯款五萬元至蘆洲中原路郵局第００六００二
    號之指定帳戶內方能領回車輛，甲○○即與「陳先生」約定
    於翌日當面交款，「陳先生」因而指派亦為看報應徵而不知
    情之陳宗堯（嗣經檢察官為不起訴處分）前往臺北市○○○
    路與博愛路口之郵局與甲○○見面並指示其匯款，經甲○○
    報警而查獲陳宗堯，嗣經檢察官查知上揭郵局帳戶之所有人
    為乙○○，因而予以簽分偵辦並對乙○○提起本件公訴等情
    ，業經甲○○、陳宗堯二人於警詢及偵查中指訴明確，並經
    原審法院調取臺灣臺北地方法院檢察署八十九年度核退字第
    一九二七號、九十年度偵字第一一一五三號、九十年度他字
    第四四六０號、九十年度偵字第二四七六四號偵查卷宗核對
    無誤。是本件所應審究者即為被告是否提供前上帳戶予「陳
    先生」使用，而具有不法之犯意聯絡。
  (二)查台北縣蘆洲市○○路郵局第００六００二號存簿儲金帳戶
    係被告（其當時姓名為廖學章，尚未更名為乙○○）委託其
    母林怡君於八十五年一月九日所開立等情，業經證人林怡君
    於原審法院證述屬實（見原審法院九十四年三月三十一日審
    判筆錄），並有被告乙○○之八十五年一月九日郵政存簿儲
    金立帳申請書一紙在卷可稽（見偵字第二四七六四號卷第九
    十一頁），足證該帳戶確係被告於八十五年一月九日委託其
    母代為申請開立者無誤。又被告於八十七年間因更名為乙○
    ○，而於八十八年十月八日委由其妻林秀禎（更名為林彥苹
    ）前往台北縣蘆洲市○○路郵局，將上開帳戶儲戶姓名變更
    為乙○○，同時並變更印鑑及密碼，亦有該日郵政存簿儲金
    更換印鑑、密碼、住址、姓名申請書一紙在卷可憑（見偵字
    第二四七六四號卷第九十一頁），核與被告陳稱曾於八十八
    年間委託其妻辦理郵局帳戶儲戶姓名變更等語相符。另被告
    確因國民身分證於八十九年六月二十五日遺失，旋於同年七
    月七日至戶政事務所申請補發等情，有臺北縣蘆洲市戶政事
    務所九十二年七月二十四日北縣蘆戶字第０九二０００三六
    一一號函所檢送之乙○○八十九年七月七日補領國民身分證
    申請書一紙在卷可考（見原審卷第七十九頁），核與被告辯
    稱其於八十九年間曾申請補發遺失之國民身分證等語亦屬相
    符。
  (三)被告上開郵局帳戶雖於八十九年八月二十九日，經以印鑑遺
    失為由申請更換新印鑑，同時申請變更密碼，有該日郵政存
    簿儲金儲戶申請變更帳戶事項申請書一紙可稽（見偵字第二
    四七六四號卷第九十頁；原審院卷第七十三頁至第七十四頁
    ），惟該變更申請書上之申請人字跡不僅與被告申請補發身
    分證及於警詢、偵查、原審及本院歷次開庭時之簽名字跡不
    同，其變更後之印鑑，亦與被告於郵局所留存及於八十七年
    十一月二十六日、八十八年一月二十七日、八十九年一月二
    十一日、八十九年七月七日、九十年五月二十二日申請補領
    、換領國民身分證時所使用之印鑑不符（見原審院卷第七十
    六頁至第八十一頁），訊之證人即被告母親林怡君亦稱不認
    得該筆跡及印章等語在卷（見原審院卷第一五二頁正反面）
    。此外，該次變更申請時所提出之乙○○國民身分證影本，
    係記載換發日期為八十九年一月二十一日，雖被告曾於八十
    九年一月二十一日申請換發國民身分證，惟向郵局申請變更
    新印鑑及變更舊密碼者所持之被告名義國民身分證上之照片
    與被告於八十九年一月二十一日申請換領國民身分證之照片
    相比，以肉眼判斷無論臉型、髮型、所穿衣物均明顯不符（
    見原審卷第七十八頁）。參以檢察官於偵查中前往台北縣蘆
    洲市○○路郵局履勘時，中原路郵局分局長表示若帳戶開戶
    人遺失存摺、印鑑，本人可持身分證及新印章辦理相關證件
    ，印鑑變更則會留存身分證影本等語，有履勘現場筆錄在卷
    可稽（見偵字第二四七六四號卷第八十九頁），可知於他人
    持本人國民身分證（經變造）及新印鑑之情形下，自有可能
    佯以存摺及印鑑均遺失為由，進行帳戶印鑑變更之申請，並
    得以申辦新存摺。被告辯稱當次印鑑、密碼變更非其申辦，
    係因國民身分證遺失而遭人換貼照片等語，非無可採。
  (四)公訴人雖以被告於臺北市政府警察局南港分局接受詢問時，
    陳稱：曾因國民身分證遭冒用而至臺北市政府警察局中山分
    局製作筆錄，嗣經函詢中山分局結果，該局覆稱：未曾有被
    告國民身分證遺失之受理紀錄等情，認被告所辯前詞為不足
    採。惟被告於九十年二月二日前往台北市政府警察局南港分
    局接受訊問時，係陳稱：我因有人以我身分登記為中華電信
    電話保證人而來製作筆錄，我身分證於八十九年六月二十五
    日於台北市○○街遺失，並於八十九年七月七日向戶政事務
    所申請補發，台北市中山分局及台北縣中和分局有通知我前
    去就身分證遺失遭冒用案接受調查等語，有台北市政府警察
    局南港分局九十年二月二十七日北市警南分刑字第九０六０
    五五一一００號函所檢附之訊問筆錄可稽（見原審法院九十
    年度易字第一一四號卷第一二七頁至第一二九頁）；嗣被告
    於九十年二月十九日就原審法院九十年度易字第一一四號詐
    欺案件作證時亦證稱：「身分證八十九年七月遺失，有人換
    貼身分證上的照片，去謊稱我的提款卡、儲簿不見了‧‧‧
    」、「‧‧‧我因身分證遺失被冒用，有到南港、中和、中
    山做過筆錄」等語（見原審法院九十年度易字第一一四號卷
    第一０六頁）。於本案原審審理過程中復澄清：國民身分證
    遺失後到新莊分局泰山派出所報案，警員告以不需報案，至
    戶政事務所申請補發即可，其係因國民身分證遺失帳戶遭冒
    用而前往警局製作筆錄，並非因國民身分證遺失而去警局製
    作筆錄等語綦詳（見原審院卷第一０三頁）。因認被告既係
    因國民身分證遺失後遭人冒用帳戶及申辦行動電話之事前往
    警局接受訊問，核與臺北市政府警察局中山分局九十年三月
    十二日北市警中分刑字第九０六一０四五二００號函稱：「
    經查本分局並無受理乙○○陳述因身分證遺失所製作之筆錄
    」等語（見原審法院九十年度易字第一一四號卷第一五一頁
    ），並無不符，難認被告辯解有何齟齬不合之處。更何況縱
    被告否認犯罪事實所持之辯解有其瑕疵，仍須有積極證據證
    明始得為有罪之認定。公訴人徒以中山分局函覆表示並無被
    告國民身分證遺失之筆錄，遽認被告並無遺失國民身分證之
    情事云云，尚不足為憑。
  (五)再者，細繹被告上開帳戶於八十九年八月底遭人持變造國民
    身分證變更印鑑、密碼前之使用狀況，該帳戶每次存款金額
    約僅數千元之譜，且間隔數月始有一次存款之紀錄，提領人
    則大多以自動提款機單次小額提領一千元左右，核與被告辯
    稱帳戶供己使用且無大筆金額往來等語相符，亦與一般帳戶
    通常使用情形無異。惟自八十九年九月十五日起，該帳戶於
    同一日即有多筆連續匯款存入之情形，金額均為數千元甚至
    高達數萬元，且往往於存入當日或翌日即遭人以自動提款機
    提領一空，有蘆洲郵局九十年十月十二日00000000
    00二號函所檢附之帳戶往來資料可稽（見他字第四四六０
    號卷第十至十一頁），而與現今詐騙集團誘使他人匯款後隨
    即提領殆盡之犯罪手法相當。本件被告之國民身分證於八十
    九年六月二十五日遺失後，旋於八十九年八月二十九日遭人
    持換貼照片之變造身分證影本前往蘆洲中原路郵局申請變更
    其帳戶之印鑑及密碼，並重新申領存摺甚至金融卡，且該帳
    戶果自同年九月間起即有異常匯款及提領狀況，被害人甲○
    ○隨即於八十九年十一月間誤信報紙應徵司機廣告而遭人騙
    取車輛並要求匯款至本件帳戶，則自事件發生之時序以觀，
    雖足認被告之郵局帳戶確有遭人持失竊且經變造之國民身分
    證申請變更印鑑密碼，進而非法使用於詐騙他人匯款之情事
    ，惟並無證據證明被告有將該帳戶提供予他人、或任由他人
    持變造身分證辦理變更印鑑之事實，亦無證據證明該帳戶嗣
    後之提領情形與被告有何關連，自難推論其與「陳先生」等
    詐騙份子有何犯意聯絡或行為分擔。至於檢察官至台北縣蘆
    洲市○○路郵局勘驗結果，該帳戶雖於九十一年十一月二十
    五日尚有轉帳繳交行動電話通話費之紀錄（見偵字第二四七
    六四號卷第八十九頁反面、第九十二頁），惟被告堅詞否認
    其曾利用該帳戶為行動電話轉帳繳費，並無證據證明該00
    00000000號電話為被告所使用或與其有關，且該帳
    戶既於八十九年九月以後即有遭不明詐騙集團份子使用之情
    形，該等人士以該帳戶約定轉帳繳交其他費用，亦屬可能，
    而不能認為與被告關於自八十九年二月以後即未曾使用該帳
    戶之辯解，有何齟齬之處。
  (六)又被害人甲○○於警詢及偵查中僅指述看報紙求職而與自稱
    「陳先生」、「張先生」等人聯繫並遭詐騙之經過（見他字
    第四四六０號卷第三十六頁、第四十六頁），並未指稱於應
    徵之過程中曾與被告有任何接觸，嗣與被告當庭對質，亦陳
    稱被告之聲音與詐騙者不像等語（見偵字第二四七六四號卷
    第六頁反面）；陳宗堯亦僅證稱看報紙後應「陳先生」之要
    求前往指定地點與甲○○碰面指示匯款等語 (見他字第四四
    六０號卷第三十四頁至第三十五頁、第四十七頁至第四十八
    頁），並無其他與被告有關之指證，公訴人援引被害人甲○
    ○、證人陳宗堯於警詢、偵查中之指證，依此遽認被告提供
    帳戶予「陳先生」等人詐財，其等具有共犯關係云云，尚嫌
    速斷。
  (七)公訴人雖聲請傳喚蘆洲中原路郵局分局長或承辦人員，說明
    本件印鑑密碼變更之情形，或瞭解該局是否確實依據「郵政
    存簿儲金作業規章」之相關規定辦理變更印鑑或更換金融卡
    之事宜，惟本件該帳戶變更之時間距今已有數年之久，實難
    期待該承辦人員就眾多類似辦理變更印鑑密碼之案件中，獨
    就本件之實際承辦情形有所記憶，且本件既經檢察官前往該
    郵局勘驗，並請該局提出被告帳戶自開戶後所有（含變更帳
    戶）事項之申請資料，依該等立帳申請書、變更申請書之卷
    證資料已足以認定本件事實，郵局從事郵政存簿儲金作業，
    亦訂有「郵政存簿儲金作業規章」可資依循（見中華郵政股
    份有限公司三重郵局九十三年四月二十七日營字第０九三五
    ００二六七０號函所檢附，即原審院卷第九十七頁以下），
    依該作業規章已可確知相關作業流程，自無須再通知分局長
    或承辦人員到庭說明。本件既無積極證據足以證明被告與「
    陳先生」等詐騙份子有何犯意聯絡，縱經證人到場陳述，亦
    不致影響本院之前開認定，因認已無查證之必要，爰予敘明
    。
  (八)綜上理由，被告堅決否認曾出借或出賣帳戶予他人使用，依
    公訴人所提出之證據，尚不足以證明被告確有將帳戶提供他
    人或參與詐騙犯行之情事，此外，復查無其他積極證據，足
    資證明被告確有公訴人所指之詐欺或恐嚇取財犯行，不能證
    明被告犯罪。
五、原審同此見解，認不能證明被告，而為被告無罪之諭知，認
    事用法並無違誤，惟檢察官上訴主張(一)依該署九十年度偵字
    第二四七六四號卷宗第九十頁之被告帳戶申請更換印鑑、變
    更密碼之資料，於該資料的更換密碼、印鑑欄內的「舊密碼
    」、「舊印鑑」均為空白，衡諸一般之金融實務之常情，需
    有舊密碼方得變更新密碼，然本件竟然沒有舊印鑑也沒有舊
    密碼，郵局員工竟然率爾同時給予更換印鑑、變更密碼，實
    在不合常理。(二)台北縣蘆洲市○○路郵局之局長田益洲於九
    十一年十二月五日，在檢察官履勘時陳稱：提款卡被郵局提
    款機吃，並無紀錄等語。被告於審判中辯稱：系爭提款卡除
    了其自己外，沒有他人使用等語，本案並無事證足以證明系
    爭帳號曾經申請新發存摺、提款卡之事實，若被害人真有匯
    款，仍需被告之協助，才能領走現金。(三)原審檢察官於九十
    三年五月三日準備程序中，聲請傳喚證人即北縣蘆洲市○○
    路郵局之局長田益洲，原審未訊問該證人即為被告有利之認
    定，有應調查之證據未予調查之違背法令情事等語，認原審
    判決尚欠妥適，應予撤銷改判。經查：(一)被告上開帳戶於八
    十九年八月間辦理變更印鑑及密碼，其辦理變更印鑑之理由
    為遺失舊印鑑，此有被告帳戶申請更換印鑑、變更密碼之郵
    局資料在卷可憑，既然係以遺失舊印鑑為由變更新印鑑，則
    在相關申請資料上之「舊印鑑」欄空白，則屬理之當然，至
    於為何未填載舊密碼郵局亦核准變更新密碼，係屬郵局密碼
    變更作業之問題，尚無法因此即推認係被告親自或與被告有
    意思聯絡之人辦理該項變更，而推認被告之上開帳戶未遭他
    人持變造之國民身份證辦理變更，亦無從因此而推認被告有
    檢察官指訴之詐欺或恐嚇取財犯行。(二)被告辯稱：其國民身
    分證遺失遭他人變更後持至郵局變更其帳戶之印鑑、密碼等
    情，非無可能，已如上述，而台北縣蘆洲市○○路郵局之現
    存電腦資料檔亦無查明該郵局帳戶之存摺、提款卡遺失、補
    發之時間，有該局九十四年六月二十九日蘆原執字第九四─
    一三四號函在卷可憑，故是否有他人申請換發被告上開郵局
    帳戶之新發存摺、新提款卡，不得而知，尚不得因此即推認
    被害人匯款至上開帳戶，仍需被告之協助，才能領走現金。
    ，而為被告不利之認定。(三)原判決就何以無庸傳喚證人田益
    洲，業已詳述理由 (參見原判決第七頁），經核並無違誤，
    是原審未訊問該證人，尚不能認有應調查之證據未予調查之
    違背法令情事。綜上，檢察官之上訴為無理由，本件上訴應
    予駁回。
據上論斷，應依刑事訴訟法第三百六十八條，判決如主文。
本案經檢察官周志榮到庭執行職務。
中　　華　　民　　國　　94　　年　　8 　　月　　15　　日
　　　　　　　　　刑事第七庭審判長法　官  蔡秀雄
　　　　　　　　　　　　　　　    法　官  林明俊
　　　　　　　 　 　　　　　　　　法　官  蘇素娥
以上正本證明與原本無異。
不得上訴。
                                  書記官  何閣梅
中　　華　　民　　國　　94　　年　　8 　　月　　15　　日
